【裁判字號】    96,訴,303
【裁判日期】    971028
【裁判案由】    拆屋還地等
【裁判全文】
臺灣基隆地方法院民事判決               96年度訴字第303號
原  告  即
承當訴訟人  丁○○
            丙○○
            子○○
            壬○○
            癸○○
            己○○
            寅○○
            乙○○
            辰○○
            丑○○
            甲○○
共      同
訴訟代理人  許智勝律師
被      告  辛○○
            戊○○
訴訟代理人  陳明暉律師
複  代理人  簡泰正律師
被      告  卯○○
上列當事人間請求拆屋還地等事件，本院於民國97年10月14日言
詞辯論終結，判決如下：
    主  文
被告辛○○應將坐落於基隆市○○區○○段二０六之四、二七一
之三、三０五地號土地上門牌為基隆市○○區○○街117號（如
附件複丈成果圖所示編號F部分）面積九十一‧九平方公尺之建
物及地上物拆除，並將上開土地返還予原告。
被告戊○○應將坐落於基隆市○○區○○段二０六之四、二七一
之三地號土地上門牌為基隆市○○區○○街149號（如附件複丈
成果圖所示編號I部分）面積一百一十一‧五平方公尺之建物及
地上物拆除，並將上開土地返還予原告。
被告卯○○應將坐落於基隆市○○區○○段二０六之四、二七一
之三地號土地上門牌為基隆市○○區○○街132號（如附件複丈
成果圖所示編號G部分）面積四十五平方公尺之建物及地上物拆
除，並將上開土地返還予原告。
訴訟費用由被告辛○○負擔新臺幣捌仟肆佰元，被告戊○○負擔
新臺幣壹萬零貳佰元，被告卯○○負擔新臺幣肆仟壹佰壹拾元。
本判決第一項於原告以新臺幣貳拾柒萬伍仟元為被告辛○○供擔
保後，得為假執行。但被告辛○○以新臺幣捌拾貳萬柒仟元為原
告預供擔保，得免為假執行。
本判決第二項於原告以新臺幣參拾參萬肆仟元為被告戊○○供擔
保後，得為假執行。但被告戊○○以新臺幣壹佰萬參仟元為原告
預供擔保，得免為假執行。
本判決第三項於原告以新臺幣壹拾參萬伍仟元為被告卯○○供擔
保後，得為假執行。但被告卯○○以新臺幣肆拾萬伍仟元為原告
預供擔保，得免為假執行。
    事實及理由
壹、原告方面：
一、坐落基隆市○○區○○段206-4、271-3、305等地號土地（
    下稱系爭土地）係屬原告所有。被告辛○○、戊○○、卯○
    ○等人無權占有系爭土地，於其上建築房屋、地上物，其門
    牌分別為基隆市○○區○○街117、149、132號，占用面積
    經基隆市安樂地政事務所測量分別為91.9、111.5、45平方
    公尺，被告等人既無權占有系爭土地，已侵害原告之所有權
    ，原告自得請求被告等人拆除其等所有之建物及地上物，並
    將各自占用土地返還予原告。
二、被承當訴訟人台灣省農工企業股份有限公司（下稱農工公司
    ）從未同意或默示同意被告等使用系爭土地，對於被告等占
    用系爭土地早已表示反對，農工公司去函基隆市政府之函文
    ，乃因應無權占用者吳林阿足所為合建之陳情，自不能因此
    認為其曾同意由現占有戶使用居住。且「基隆市八堵地區都
    市更新案」八中社區農工公司土地處分研商會議紀錄記載：
    「1.針對地上物處理問題... 請農工公司與現住戶均考慮暫
    緩標售與承購作業.. 」等語，可見農工公司反對彼等占有
    使用系爭土地，但因被告等遲不返還，農工公司為促使和平
    返還，以順利辦理公司清算事宜，方同意由基隆市政府人員
    召集會議，與被告進行討論，彼等執此主張農工公司同意其
    使用並非事實，雙方並未成立使用借貸關係，被告對系爭土
    地均屬無權占用。
三、基於前述，聲明如主文第1至3項所示，及願供擔保，請准宣
    告假執行。
貳、被告方面：
一、被告辛○○、戊○○部分：
（一）被承當訴訟人農工公司早就知悉被告等占有之事實而不為
      反對，就是默示同意。況且，系爭土地原係日產基隆炭礦
      株式會社所有，後為省營工礦公司礦場，其後由農工公司
      接管，被告等之房屋分別自日據時代起，亦即在農工公司
      於民國47 年間接管登記為土地所有權人之前，即經被告
      之父設籍供全家持續居住使用，迄農工公司提起本件訴訟
      為止，至少超過五十餘年之久，然而，於使用期間，無論
      是基隆炭礦株式會社或省營工礦公司或是農工公司，就被
      告等之建屋使用系爭土地均未曾提出異議，也從未主張被
      告等應遷移交還土地。甚且，於71年間，農工公司就其於
      基隆市八中里土地並函覆基隆市政府及住戶代表之陳情時
      ，亦已表示催請基隆市政府比照臺北市政府國宅處與其土
      地合建國民住宅之例整體規劃興建國民住宅，亦即農工公
      司本即同意以興建國民住宅方式安置八中里住戶。其後，
      並另於95年間，就包括系爭土地在內之都市更新及現住戶
      安置等事宜，由基隆市政府召集含農工公司在內之相關人
      員與被告等之代表（八中里里長等）開會研商，足證農工
      公司就系爭土地本同意由被告等在內之現住戶占有居住使
      用，雙方就系爭土地已成立使用借貸關係，被告等使用系
      爭土地，依據民法第943條規定，推定有使用權利，並非
      無權占有。另系爭土地經農工公司同意被告等於其上建屋
      使用，於被告等信賴得合法使用超過數十年後，農工公司
      再以其為系爭土地所有權人地位要求被告等拆屋還地，顯
      然亦違背誠實及信用原則。
（二）基於前述，聲明：駁回原告之訴及其假執行之聲請，如受
      不利之判決，願供擔保請准宣告免為假執行。
二、被告卯○○未曾到庭辯論或提出任何書狀為答辯。
參、得心證之理由：
一、本件原告原為農工公司，其於訴訟繫屬中之97年3月10日，
    將為訴訟標的之系爭土地所有權全部持份，分別讓與丁○○
    、丙○○、子○○、壬○○、癸○○、己○○、寅○○、乙
    ○○、辰○○、丑○○、甲○○等11人，經其等具狀聲明承
    當訴訟，因被告未能全體到庭為表示同意，已由本院另為裁
    定准許在案。
二、按訴狀送達後，原告不得將原訴變更或追加他訴。但有下列
    各款情形之一者，不在此限：一、被告同意者。二、請求之
    基礎事實同一者。三、擴張或縮減應受判決事項之聲明者。
    七、不甚礙被告之防禦及訴訟之終結者。被告於訴之變更或
    追加無異議，而為本案之言詞辯論者，視為同意變更或追加
    ，民事訴訟法第255條第1項第1、2、3、7款及第2 項分別定
    有明文。本件原告言詞辯論後具狀變更被告庚○○為卯○○
    ，而到庭被告均未就原告所為被告之變更有所異議，並為本
    案言詞辯論，依法已視為同意追加，且本院亦認原告之追加
    不甚礙被告之防禦及訴訟之終結，故原告所為被告之追加，
    於法要無不符，自應准許。原告於本件經實測確認被告所占
    用之土地地號及其面積後，訴之聲明按實測地號及面積變更
    為如主文第1項至第4項所示，核屬擴張或減縮應受判決事項
    之聲明，且其請求之基礎事實同一，是依前揭規定，其所為
    訴之聲明變更應予准許，均合先敘明。
三、被告卯○○經合法通知，未於最後言詞辯論期日到場，核無
    民事訴訟法第386條所列各款情形，依民事訴訟法第385 條
    第1項前段規定，准原告之聲請，由其一造辯論而為判決。
四、原告主張被告等人分別以其所有門牌號碼基隆市○○區○○
    街117、149、132號房屋占有原告所有系爭土地，業據原告
    提出系爭土地登記謄本為證，且經本院向基隆市稅捐稽徵局
    七堵分局函詢上開房屋之稅籍資料，確係由被告辛○○、戊
    ○○、卯○○分別擔任上開房屋之納稅義務人，本院另於97
    年2月27日會同基隆市安樂地政事務所人員前往現場勘驗，
    並指示地政人員按原告所指上開房屋占用範圍繪製複丈成果
    圖送院，經測量結果確係占用原告所有系爭土地如附件複丈
    成果圖所示之土地、位置及面積，有基隆市稅捐稽徵局七堵
    分局房屋稅籍證明書、本院97年2月27日勘驗測量筆錄、現
    場照片及基隆市安樂地政事務所97年4月18日基安地所二字
    第097 0003453號函附之土地複丈成果圖等文件在卷可稽，
    堪信為真實。被告辛○○、戊○○之訴訟代理人先於本院96
    年7月31日言詞辯論時當庭陳稱：「原告早就知道被告等占
    有之事實」等語，已就其二人占有系爭土地之事實為自認，
    且於當日庭呈之民事答辯狀中抗辯已與原告成立使用借貸之
    有權占有關係，又於本院96年12月20日言詞辯論時否認占有
    系爭土地，觀其陳述已前後矛盾，並與前開證據所示相悖，
    顯不足採。
五、被告辛○○、戊○○另抗辯原告或其前手對於被告等超過五
    十餘年之占有使用，於起訴前均無異議，並提議以興建國宅
    方式安置八中里住戶，顯已同意被告等之占用，雙方已成立
    使用借貸關係等語，並提出戊○○及其父親之戶籍謄本、農
    工公司函、基隆市政府函及所附會議紀錄為證。惟查，權利
    人之未行使權利，尚不可遽認係默示同意之意思表示，況本
    件被承當訴訟人農工公司已於71年及95年間促請基隆市政府
    透過合建國民住宅或參與都市更新方式以解決本件紛爭，足
    認其就被告占有系爭土地一事已為反對之表示，是被告抗辯
    原告已默示同意被告等使用系爭土地，並不可採。再觀諸被
    告所提前開農工公司及基隆市政府函文並所附會議紀錄內容
    ，僅可證明農工公司有意透過以興建國民住宅或參與都市更
    新計畫方式解決本件紛爭，尚不足以證明其有何同意被告等
    占有使用系爭土地之意思表示，被告抗辯其等占有系爭土地
    具有合法權源，亦不可取。此外，農工公司既已願意透過上
    開和平方式解決本件紛爭，被告方面亦曾推派代表參與八中
    社區農工公司土地處分研商會議，則農工公司於發現上開方
    式均不可行後提起本件訴訟，難認有何違反誠信原則或權利
    濫用情事。又民法第943條規定雖推定占有人於物上占有行
    使權利則推定其適法有此權利，但得占有物行使之權利多端
    ，參照同法第944條規定，係推定行使所有權之意思，是以
    如占有人欲主張行使所有權以外之權利則無推定效果，仍應
    由占有人負舉證責任，被告抗辯其所行使者乃使用借貸之債
    權，故應由其負舉證責任，並無上揭推定規定之適用，被告
    據民法第943條規定，認已推定其有使用借貸債權顯屬誤認
    ，並無可採。
六、按所有權人對於無權占有或侵奪其所有物者，得請求返還之
    ；對於妨害其所有權者，得請求除去之，民法第767 條定有
    明文。系爭土地為原告所有，而被告等人所有上開房屋占用
    原告所有系爭土地如附圖所示之位置及面積，並均未能舉證
    證明有何占有使用之正當權源，即屬無權占有，原告本於所
    有權人之地位，依前述規定，請求被告等人所有之上開房屋
    拆除，並將上開所占用之土地返還予原告，於法即屬有據，
    應予准許。
七、原告及被告辛○○、戊○○分別陳明願供擔保，聲請宣告假
    執行或免為假執行，經核合於法律規定，爰酌定相當之擔保
    金額宣告之，其餘被告部分則由本院依職權宣告之。
八、據上論結，本件原告之訴為有理由，依民事訴訟法第78條、
    第85條第1項但書、第385條第1項前段、第390條第2項、第
    392條第2項，判決如主文。
中    華    民    國    97    年    10    月    28    日
                  民事庭法  官  王翠芬
以上正本係照原本作成。
對於本件判決如有不服，應於收受送達後20日內向本院提出上訴
書狀，敘述上訴之理由，上訴於臺灣高等法院，並按他造當事人
之人數附具繕本。
中    華    民    國    97    年    10    月    28    日
                        書記官  林建清


司法院資訊處製作；財團法人民間司法改革基金會備份。
